【裁判字號】    90,上易,2413
【裁判日期】    901205
【裁判案由】    侵占
【裁判全文】
臺灣高等法院刑事判決                            九十年度上易字第二四一三號
    上  訴  人  臺灣桃園地方法院檢察署檢察官
    被      告  丙○○
    選任辯護人  湯明亮
右上訴人因被告侵占案件，不服臺灣桃園地方法院八十九年度易字第二一三二號，中
華民國九十年五月二日第一審判決（起訴案號：臺灣桃園地方法院檢察署八十八年度
偵字第一四二九八號）提起上訴，本院判決如左：
    主  文
原判決撤銷。
丙○○意圖為自己不法之所有，而侵占對於業務上所持有之物，處有期徒刑陸月，如
易科罰金，以參佰元折算壹日，緩刑參年。
    事  實
一、丙○○係中正國際民用航空機場客運汽車巡迴計程車自律委員會（下稱自律委員
    會）第九屆之財務委員（任期自民國八十六年二月一日起，迄八十八年一月卅一
    日止），負責該屆自律委員會所有支出、收入之控管及帳冊之記載，並於第九屆
    、第十屆交接前，代收及保管第十屆自律委員會所有成員所繳交會費等業務，為
    從事業務之人。詎丙○○於八十七年十二月二十二日以上開自律委員會名義向建
    源行訂購服裝一批，並依約向建源行之負責人戊○○收取保證金三十萬元，另於
    八十八年一月廿九日及同年月卅日依序收取第十屆自律委員會之會費九十一萬八
    千元及六十一萬二千元後，除支付前開自律委員會於八十八年一月間之公共支出
    卅二萬八千二百五十九元及供財務委員自身週轉之零用金十萬元外，竟意圖為自
    己不法之所有，利用第九屆主任委員及監察委員未查核存摺餘額及第十屆各委員
    尚未選出之機會，未將該保證金及剩餘會費一百三十九萬九千七百四十一元存入
    第九屆主任委員朱義松所開立供存放第九屆自律委員會會費及收入等款項之中國
    國際商業銀行中正國際機場分行（下稱中國商銀機場分行）000－00－00
    000－0帳號內，而僅分別於八十八年一月二十九日，將其中會費四十六萬元
    及五十一萬元存入其設在中和郵局南勢角第三支局第000000－0存簿儲金
    帳戶，另於八十八年一月三十日存入上開帳戶二十一萬元，餘將其中二十一萬九
    千七百四十一元予以侵占入己。迨同年三月十七日接近交接日期，丙○○始自上
    揭郵局帳號提領一百零七萬元，向甲○○○郵局購得票號四一九六三號同額支票
    一紙後，存入朱義松開立之前開帳號內，再於同年四月十九日提出，連同其他差
    額將公款一百一十一萬八千零二十元移交予第十屆自律委員會。另前開保證金三
    十萬元，則自行於八十八年二月十日及八十八年五月十五日，先後依契約記載日
    期返還與建源行之負責人戊○○二十萬元及十萬元（十萬元部分未辦理移交）。
    嗣因第十屆財務委員庚○○取得朱義松前揭帳號存摺後，察覺有異，始發現上情
    。
二、案經丁○○、己○○、乙○○告發，由臺灣桃園地方法院檢察署檢察官偵查起訴
    。
    理  由
一、訊據被告丙○○堅詞否認有上開侵占犯行，辯稱：伊係第九屆自律委員會之財務
    委員，除負責該屆自律委員會所有支出收入控管及帳冊記載外，在第十屆（八十
    八年二月一日起，迄九十年一月三十一日止）之財務委員尚未選出之時，亦需負
    責第十屆自律委員會會員會費之收取，及第十屆自律委員會支出、收入之控管，
    帳冊之記載，並在第十屆財務委員選出之後，始將第十屆會費收入所餘款項移交
    予第十屆之財務委員；第十屆自律委員會之會員計有三百零六人，應繳會費包括
    團體基金每人三千元，及房屋使用費每人二千元，是以第十屆自律委員會之會費
    收入，計有團體基金九十一萬八千元及房屋使用費六十一萬二千元，合計一百五
    十三萬元，該筆會費收入一百五十三萬元係於八十八年一月二十九日及同月三十
    日收足，惟因伊自八十八年一月起即代第十屆自律委員會採購物品，需支付貨款
    予廠商，乃自所收取之一百五十三萬元會費中提撥三十二萬八千二百五十九元支
    付廠商貨款（見中正國際機場巡迴計程車第十屆自律委員會八十八年二月份收支
    明細表八十八年一月五日至二十八日之支出明細及單據），其餘一百二十萬一千
    七百四十一元，分三次提款一百一十八萬元（八十八年一月二十九日為四十六萬
    元，八十八年一月二十九日為五十一萬元，八十八年一月三十日為二十一萬元）
    存入伊所有中和南勢角郵局000000-0號郵政存簿儲金帳號內，餘款作為零用準備
    金之用。迨八十八年二月間，伊因採購物品，支付廠商貨款八萬七千三百三十七
    元，另移交第九屆財產，支付十三萬四千二百元，八十八年三月間，又因採購物
    品，支付四萬七千四百四十五元，總計支付二十六萬八千九百八十二元。八十八
    年二月間，收入十四萬三千一百三十元，八十八年三月間，收入三萬七千三百三
    十一元，合計收入十八萬零四百六十一元（見中正國際機場巡迴計程車第十屆自
    律委員會八十八年二月份、三月份收支明細表及單據），旋伊於八十八年二月六
    日及同月十二日從中和南勢角郵局帳號內陸續提款十六萬元，用以付款，金額並
    無短少情事。又前開中正國際機場巡迴計程車第十屆自律委員會二月份、三月份
    收支明細表及單據，均經主任委員、監察委員簽章確認，足以証明伊對於第十屆
    自律委員會會費支出、收入之控管，均交代明確，迄至第十屆自律委員會於八十
    八年四月十九日選出財務委員時，第十屆自律委員會之會費尚結餘一百一十一萬
    八千零二十元，伊乃將已於八十八年三月十七日自中和南勢角郵局帳戶提撥金額
    購買支票入朱義松帳戶之一百零七萬元提出，加上回數票、四月份帳單及零用現
    金，合計一百十一萬八千零二十元交予第十屆財務委員庚○○，並無任何侵占行
    為。再伊於八十七年十二月二十二日以前開自律委員會名義向建源行訂購服裝一
    批，並向建源行之負責人戊○○收取保證金三十萬元後，該部分保證金雖未列帳
    ，且係於八十八年二月十日及八十八年五月十五日始分別返還二十萬元及十萬元
    與廠商，其中十萬元款項亦係在財務交接之後，但伊係依合約之約定返還日期返
    還，亦無侵占之故意。況伊負責第十屆自律委員會會費款項之收入，於保管期間
    ，如意圖侵占，衡情應將大筆金額挪為私用，殊無侵占微薄之利息收入及挪用區
    區數萬元之小額款項之理等語。
二、惟查：
(一)右開事實，業據告發人丁○○、己○○及乙○○於偵訊中指訴綦詳，並經證人庚○○證稱：「我們第十屆在八十八年二月一日開始，而幹部在四月十五日選出，
    四月十九日交接，而我拿到存摺後才發現一月底就收齊之會款，他到三月才入帳
    ，才懷疑他的財務。．．．移交時，他（指被告）只說朱義松的簿子（存摺）先
    留著，不要還朱義松，等利息算出後再提出來內留一百元還朱義松，根本未交代
    三月十七日前一百零七萬元的下落及一月卅日至三月十七日間的利息」等語，及
    證人朱義松證稱：「我們是沒有規定財務委員持有多少金額時一定要存入帳戶內
    ，但慣例是持有金額高時，定會入帳戶內，等需要用時再提領。．．．八十八年
    四月十九日移交時，兩屆主任委員均在場我還特別詢問財務移交有無問題，丙○○還說沒有，也未提一百零七萬元晚存入的事，更何況利息」等語無異，並有朱
    義松中國商銀機場分行000－00－00000－0號帳戶存摺影本、自律委
    員會第九屆財務委員帳目移交清單影本、被告中和南勢角郵局郵政存簿儲金第0
    00000－0帳號儲金簿影本、中國商銀機場分行八八中機發字第二二三號函
    、交通部郵政總局00000000－00二號函及桃園郵局營0000000
    0－00二號函在卷可稽。
(二)被告於擔任前開第十屆財務委員，並代理第十屆財務委員之際，於八十八年一月
    廿九日及同年月卅日依序收取第十屆自律委員會之會費九十一萬八千元及六十一
    萬二千元後，並未將該會費存入主任委員朱義松於八十六年八月十九日設立之帳
    戶，而係分別於八十八年一月二十九日，將其中四十六萬元及五十一萬元存入其
    設在中和郵局南勢角第三支局第000000－0存簿儲金帳戶，另於八十八年
    一月三十日將其中二十一萬元存入上開帳戶等情，為被告所自承，並有中和郵局
    九十年八月九日九０五０六０一－二０號函附對帳資料在卷為憑。再被告於八十
    七年十二月二十二日曾以前開自律委員會名義向建源行訂購服裝一批，並依約向
    建源行之負責人戊○○收取保證金三十萬元，該部分保證金並未列帳，且嗣係於
    八十八年二月十日及八十八年五月十五日始分別返還二十萬元及十萬元與戊○○
    等情，亦據其供明在卷，並有合約書影本一份在卷可參，且被告於檢察官偵查中
    亦坦認：「通常現金十萬元在週轉」等語（見偵查卷第九十九頁背面）。是以被
    告於八十八年一月廿九日及同年月卅日合計收取一百五十二萬八千元，加計前開
    保證金三十萬元後，除扣去週轉金十萬元及自律委員會於八十八年一月間之公共
    支出卅二萬八千二百五十九元（按此部分被告已提出所有收據，經核無誤），應
    尚餘一百三十九萬九千七百四十一元始與帳目相符，乃被告既未將該一百三十九
    萬九千七百四十一元存入主任委員朱義松之帳戶，且存入自己前開帳戶之金額又
    僅為一百二十萬零六千元，足認其中之差額二十一萬九千七百四十一元即係被告
    所侵占無疑。
(三)被告自承前開三十萬元之保證金，均未列入帳冊，且其中十萬元於八十八年四月
    十九日移交時亦未併予移交等情，核與前開帳冊之記載相符，亦足據為不利於被
    告之認定。至被告於八十八年二月十日及八十八年五月十五日分別返還二十萬元
    及十萬元保證金與戊○○等情，固據證人戊○○證述在卷，但要屬掩飾犯行及事
    後清償之問題，尚難解免被告侵占罪行之成立。
(四)雖被告辯稱：係因會費收齊當日銀行已休息，始存入自己郵局帳戶，其後因會務
    繁忙，且私事纏身，乃未即時存入朱義松前揭專供第九屆財務委員使用之帳戶，
    但嗣已將全數金額移交第十屆幹部云云。然查：被告存入自己前開帳戶之金額既
    已短少二十一萬九千七百四十一元，且其前開郵局帳戶自八十八年二月十二日至
    同月廿六日間餘額亦均低於移交領取之一百零七萬元（如含未返還之保證金十萬
    元，應為一百一十七萬元），足見有挪用二十一萬九千七百四十一元之事實。
(五)至證人朱義松於八十八年十一月九日檢察官偵查時固證稱：「我們是沒有規定財
    務委員持有多少金額時一定要存入帳戶內，但慣例是持有金額高時，定會入帳戶
    內，等需要用時再提領。」等語，與證人即第九屆之監察委員（亦為第十屆自律
    委員會之主任委員）吳春龍亦證稱：自律委員會內部並沒有規定財務委員能保有
    多少之週轉現金，係全權由財務委員運作等語，證人即第八屆之財務委員陳再榮
    於八十八年十二月卅日檢察官偵查時亦證稱：主任委員選出財務委員後，自律委
    員會之財務即由財務委員全權決定，不論是要存入主任委員之帳戶或保留多少週
    轉金均由財務委員自行決定等語，足見自律委員會內部對財務委員所保存之公款
    是否在一定金額以上須存入主任委員開立之帳戶並無硬性規定，亦即財務委員可
    全權處理自律委員會之財務及帳目，並自由決定是否將公款存入主任委員開立之
    帳戶，但被告於收得該款項後，既未將餘款一百三十九萬九千七百四十一元存入
    主任委員朱義松之帳戶，且存入自己前開帳戶之金額又僅為一百二十萬零六千元
    ，自難謂無侵占其中差額二十一萬九千七百四十一元之事實。
(六)綜上所述，被告所辯無非砌詞巧飾，本件事證明確，被告犯行堪以認定。
三被告擔任前開自律委員會第九屆之財務委員，負責該屆自律委員會所有支出、收
    入之控管、帳冊之記載及於第九屆、第十屆交接前代收、保管第十屆自律委員會
    所有成員所繳交會費等業務，乃從事業務之人，竟意圖為自己不法所為，將前開
    業務上持有之款項侵占入己，核其所為，係犯刑法第三百三十六第二項之業務侵
    占罪。
四、原審未為詳究，遽為被告無罪之諭知，尚有違誤。公訴人上訴意旨，執此指摘原
    判決不當，為有理由，應予撤銷改判。爰審酌被告品行，犯罪之動機、目的，侵
    占之金額不高、犯罪後態度暨已將款項等退回前開委員會及返還廠商等一切情狀
    ，量處如主文第二項所示之刑，以示懲儆。被告行為後，刑法第四十一條之規定
    ，業於九十年一月四日修正，同年月十日經總統公布施行，修正後條文為：「犯
    最重本刑為五年以下有期徒刑以下之刑之罪，而受六個月以下有期徒刑或拘役之
    宣告，因身體、教育、職業、家庭之關係或其他正當事由，執行顯有困難者，得
    以一元以上三元以下折算一日，易科罰金。但確因不執行所宣告之刑，難收矯正
    之效，或難以維持法秩序者，不在此限。」，經比較新舊法結果，以新法有利於
    被告，自應依刑法第二條第一項前段之規定，適用新法，就被告所處有期徒刑，
    諭知易科罰金之折算標準。查被告前未曾受有期徒刑以上刑之宣告，有台灣高等
    法院檢察署刑案紀錄簡覆表一紙在卷可查，偶因蔽於私利，侵占前開款項，數額
    非高，且犯罪後已將侵占之款項返還被害人，經此罪刑宣告當知警惕，應無再犯
    之虞，本院認所宣告之刑以暫不執行為適當，併予宣告緩刑年，以啟自新。
六、公訴意旨另以：被告於擔任第九屆之財務委員（任期自民國八十六年二月一日起
    ，迄八十八年一月卅一日止），負責該屆自律委員會所有支出、收入之控管及帳
    冊之記載，並於第九屆、第十屆交接前，代收及保管第十屆自律委員會所有成員
    所繳交會費等業務期間，明知第十屆自律委員會所有會員於八十八年一月底所繳
    交之會費扣除部分支出後所餘一百零七萬元（包括前開論罪科刑即二十一萬九千
    七百四十一元部分），乃第十屆自律委員會會員所繳交用供該屆委員會運作所需
    之費用，竟意圖為自己不法之所有，利用第九屆主任委員及監察委員不查核存摺
    餘額及第十屆各委員尚未選出之機會，於八十八年一月廿九日及同月卅日將上開
    款項存入其所有中和南勢角郵局000000－0號郵政存簿儲金帳號內，以圖
    移交前供己花用並藉以賺取利息收入，迄同年三月十七日自上揭郵局帳號提領一
    百零七萬元，並向甲○○○郵局購得票號四一九六三號同額支票一紙後，始存入
    第九屆主任委員朱義松所開立供存放第九屆自律委員會會費及收入等款項之中國
    商銀機場分行第000－00－00000－0帳號內，再於同年四月十九日提
    出移交予第十屆自律委員會，因認被告此部分係犯刑法第三百三十六第二項之業
    務侵占罪嫌云云。惟查：
(一)按犯罪事實應依證據認定之，無證據不得推定其犯罪事實，刑事訴訟法第一百五
    十四條定有明文。又認定不利於被告之事實，須依積極證據，苟積極證據不足為
    不利於被告事實之認定時，即應為有利於被告之認定，更不必有何有利之證據，
    最高法院三十年上字第八一六號著有判例可資參照。
(二)公訴人認定被告右揭犯罪，無非係以右開事實，業據告發人丁○○、己○○及乙○○於偵訊中指訴在卷，核與證人朱義松、庚○○及吳春龍證述之內容大致相符
    ，並有朱義松中國商銀機場分行000－00－00000－0號帳戶存摺影本
    、自律委員會第九屆財務委員帳目移交清單影本、被告中和南勢角郵局郵政存簿
    儲金第000000－0帳號儲金簿影本、中國商銀機場分行八八中機發字第二
    二三號函、交通部郵政總局00000000－00二號函、桃園郵局營000
    00000－00二號函在卷可稽等語，為其主要論據。
(三)訊據被告堅詞否認有該部分侵占犯行，辯稱：前開自律委員會之會費收入，並無
    存入一定帳戶之必要，端視財務委員之方便而定，此觀諸伊將第十屆自律委員會
    部分會費收入存入自己所有中和南勢角郵局帳戶內，並未存入第十屆代主任委員
    朱義松之帳戶內，而朱義松及其他委員均無異議，嗣並對於被告負責第十屆自律
    委員會之支出帳冊簽章確認等情自明。至伊將第十屆自律委員會部分會費收入存
    入自己帳戶，雖易與自己款項含混，容有不妥，但究不能認定伊有不法所有之意
    圖，更不能在無積極証據証明之下，僅以伊於八十八年三月十七日始提撥一百零
    七萬元入朱義松帳戶，即遽認事涉侵占。另伊所有中和南勢角郵局帳戶，於八十
    八年二月十二日之存款固低於一百零七萬元，但此乃係伊提撥款項購買物品所致
    ，因伊對於一百五十三萬元之會費收入，係陸續支出，期間亦有收入，自不能以
    存款有低於一百零七萬元情事，即認定伊構成侵占犯行。再第十屆自律委員會部
    分會費收入一百一十八萬元存入伊所有中和南勢角郵局帳戶內，雖有利息收入，
    惟該利息金額須依銀行之規定計息，始能得知金額之多寡，再提撥交還第十屆自
    律委員會，因之伊於郵局八十八年六月二十一日計算利息，即於翌日（即八十八
    年六月二十二日）將一百一十八萬元會費依計息比例提撥六千元交予第十屆自律
    委員會，並經第十屆財務委員會吳春龍簽收，足証伊亦無賺取利息收入之意圖等
    語。
(四)被告於前開時地收取第十屆自律委員會所有會員所繳交之會費，除扣除八十八年
    一月份支出後，係分別於八十八年一月廿九日及同年卅日將上開款項存入其所有
    中和南勢角郵局000000－0號郵政存簿儲金帳號內，其後加上部分收入，
    並另支出八十八年二、三月間之費用後，於同年三月十七日自上揭郵局帳號提領
    一百零七萬元，並於向甲○○○郵局購得票號四一九六三號同額支票一紙後，存
    入第九屆主任委員朱義松所開立供存放第九屆自律委員會會費及收入等款項之中
    國商銀機場分行第000－00－00000－0帳號內，再於同年四月十九日
    提出移交予第十屆自律委員會等情，已據被告陳明在卷，且證人朱義松於檢察官
    偵查時及原審分別證稱：伊等是沒有規定財務委員持有多少金額時一定要存入帳
    戶內，但慣例是持有金額高時，定會入帳戶內，等需要用時再提領．．．每一屆
    自律委員會幹部任期屆滿到下一屆自律委員會幹部選出交接之前的自律委員會庶
    務財務支出仍係由前一屆之自律委員會之財務委員負責等語，證人吳春龍證稱：
    自律委員會內部並沒有規定財務委員能保有多少之週轉現金，係全權由財務委員
    運作等語，證人陳再榮亦證稱：主任委員選出財務委員後，自律委員會之財務即
    由財務委員全權決定，不論是要存入主任委員之帳戶或保留多少週轉金均由財務
    務委員自行決定等語，即難以被告將第十屆自律委員會部分會費收入存入自己帳
    戶，而未存入主任委員所開立之帳戶，即認定其涉及侵占。
(五)被告所辯其於八十八年一月二十九日及同月三十日分別收取一百五十三萬元之會
    費後，因自八十八年一月起即代第十屆自律委員會採購物品，乃將從中收取之一
    百五十三萬元會費中提撥三十二萬八千二百五十九元支付廠商貨款，其餘一百二
    十萬一千七百四十一元，分三次提款一百一十八萬元（八十八年一月二十九日為
    四十六萬元，八十八年一月二十九日為五十一萬元，八十八年一月三十日為二十
    一萬元）存入伊所有中和南勢角郵局000000-0號郵政存簿儲金帳號內，餘款作為
    零用準備金之用。迨八十八年二月間，伊因採購物品，支付廠商貨款八萬七千三
    百三十七元，另移交第九屆財產，支付十三萬四千二百元，八十八年三月間，又
    因採購物品，支付四萬七千四百四十五元，總計支付二十六萬八千九百八十二元
    。八十八年二月間，收入十四萬三千一百三十元，八十八年三月間，收入三萬七
    千三百三十一元，合計收入十八萬零四百六十一元，伊即於八十八年二月六日及
    二月十二日從中和南勢角郵局帳號內陸續提款十六萬元，用以支應八十八年二月
    、三月間自律委員會公共財務之支出，迨前開自律委員會於八十八年四月十九日
    選出財務委員時，第十屆自律委員會之會費尚結餘一百一十一萬八千零二十元，
    伊乃將已於八十八年三月十七日自中和南勢角郵局帳戶提撥金額購買支票入朱義
    松帳戶之一百零七萬元提出，加上回數票、四月份帳單及零用現金，合計一百十
    一萬八千零二十元交予第十屆財務委員等情，業據提出中正國際機場巡迴計程車
    第十屆自律委員會八十八年二月份收支明細表、八十八年一月五日至二十八日之
    支出明細及單據、八十八年二月份、三月份收支明細表及單據、被告之郵局帳戶
    存摺影本一紙、交通部郵政總局八十九年一月六日00000000－00二號
    函及其附件可憑存卷可參，該二份收支明細表均經主任委員朱義松及監察委員吳
    春龍簽認在案，且每筆支出均經被告提出收據為憑，足認被告將公款存入私人帳
    戶內，尚非支應於私人用途。
(六)被告將前開公款存入自己之郵局帳戶後所生之利息，已於八十八年六月廿一日郵
    局結算後，依比例提出其中之六千元交予第十屆之主任委員吳春龍查收等情，亦
    有收據一紙可查，並經證人吳春龍証述明確，足認被告亦無將款項存入後所生利
    息侵吞私有之意圖，此外，復查無其他積極證據，足以證明被告除侵占前開二十
    一萬九千七百四十一元之款項外，尚涉有其他侵占犯行，自屬不能證明被告此部
    分犯罪，惟因公訴人指此與前開論罪科刑部分係單純一罪關係，爰不另為無罪之
    諭知。
據上論斷，應依刑事訴訟法第三百六十九條第一項前段、第三百六十四條、第二百九
十九條第一項前段，刑法第二條第一項前段、第三百三十六條第二項、第七十四條第
一款、修正後刑法第四十一條，罰金罰鍰提高標準條例第一條，判決如主文。
本案經檢察官曾忠己到庭執行職務。
中      華      民      國     九十     年     十二     月      五      日
                              台灣高等法院刑事第六庭
                                  審判長法  官  陳  春  秋
                                        法  官  徐  培  元
                                        法  官  高  明  哲
右正本證明與原本無異。
不得上訴。
                                        書記官  李  垂  福
中      華      民      國     九十     年     十二     月      六      日
附錄本案論罪科刑法條：
刑法第三百三十六條︰
對於公務上或因公益所持有之物，犯前條第一項之罪者，處一年以上七年以下有期徒
刑，得併科五千元以下罰金。
對於業務上所持有之物，犯前條第一項之罪者，處六月以上五年以下有期徒刑，得併
科三千元以下罰金。
前二項之未遂犯罰之。


司法院資訊處製作；財團法人民間司法改革基金會備份。
